【裁判字號】    99,台上,4371
【裁判日期】    990708
【裁判案由】    殺人未遂等罪
【裁判全文】
最高法院刑事判決            九十九年度台上字第四三七一號
上  訴  人  台灣高等法院檢察署檢察官
被      告  甲○○原名吳政哲.
上列上訴人因被告殺人未遂等罪案件，不服台灣高等法院中華民
國九十七年八月二十七日第二審判決（九十七年度上訴字第二三
七九號，起訴案號：台灣台北地方法院檢察署九十七年度偵字第
三八號），提起上訴，本院判決如下：
    主  文
原判決撤銷，發回台灣高等法院。
    理  由
原判決認定被告甲○○（原名吳政哲）有其事實欄所載犯行，因
而撤銷第一審科刑判決，變更檢察官起訴法條，改判依接續關係
，論被告以加害生命、身體、財產之事恐嚇他人致生危害於安全
罪，判處有期徒刑陸月，同時諭知易科罰金之折算標準，並為相
關從刑之宣告；固非無見。
惟查：（一）、法院不得就未經起訴之犯罪加以審判，而犯罪曾
否起訴，應以起訴書狀所記載之被告及犯罪事實為準。故依刑事
訴訟法第三百條所為科刑判決，得就起訴之犯罪事實，變更檢察
官所引應適用法條者，係指法院得在事實同一之範圍內，自由認
定事實適用法律而言，亦即必不變更其起訴之犯罪事實，始得自
由認定事實，適用法律。如基本社會事實不同，法律所賦予之評
價亦異，即不得變更檢察官起訴法條而為審判。本件起訴事實記
載被告基於恐嚇之犯意，利用手機傳送簡訊至告訴人洪毓伶所有
之行動電話謂：「我們別這麼累了…同歸於燼吧！痛一下而已」
與「要毀了妳，我隨時都可以」等危害生命之言語，使告訴人心
生畏懼，致生危害於安全。旋於同日基於殺人及放火燒燬現供人
使用住宅之犯意，酒後持裝滿汽油的寶特瓶，至告訴人住處，打
開瓶蓋即往告訴人住處大門門縫倒，告訴人發現大門門縫有汽油
滲入，開門查看，見上訴人蹲在地上，正用裝有汽油之寶特瓶往
屋裡倒，被告看見告訴人，即起身持該裝滿汽油之寶特瓶往告訴
人身上倒，告訴人見狀閃開，被告遂將該寶特瓶丟進客廳欲進入
屋內，告訴人將之推到門外，雙方推擠時，被告直往身上找尋打
火機，告訴人情急，用腳踢被告下體，被告說了一聲：「幹！怎
找不到打火機」後逃離，告訴人乃持被告於現場留下之塑膠袋一
包（內有童軍繩、膠帶、衣服）報警循線查獲。因認被告所為，
係犯刑法第三百零五條恐嚇危害安全、第二百七十一條第二項、
第一項殺人未遂、第一百七十三條第三項、第一項放火燒燬現供
人使用之建築物未遂等罪嫌。第一審判決認被告對於現供人使用
之住宅及人體潑灑汽油，尚未著手於點火即遭制止，係分別犯刑
法第一百七十三條第四項預備放火燒燬住宅及第二百七十一條第
三項預備殺人罪，所犯二罪，係以一行為觸犯數罪名，為想像競
合犯，依刑法第五十五條規定，從一重之預備殺人罪處斷。至被
告寄發簡訊後進而實施潑灑汽油之殺人加害行為，及其恐嚇之危
險行為，為嗣後發生之實害行為所吸收，不另成立恐嚇危害安全
罪。而原審審理結果，以起訴之放火未遂及殺人未遂，其基本犯
罪事實與恐嚇危害安全相同，乃變更起訴法條，認係刑法第三百
零五條之恐嚇危害安全行為，而與寄發簡訊恐嚇之舉動，係接續
恐嚇告訴人，為單純一罪。惟就檢察官起訴之刑法第二百七十一
條第二項、第一項殺人未遂、第一百七十三條第三項、第一項放
火燒燬現供人使用之建築物未遂罪，與同法第三百零五條恐嚇危
害安全罪間之基本社會事實如何具有同一性，而得變更檢察官所
引應適用之法條，未具體說明其理由，洵有理由欠備之可議。（
二）、審理事實之法院，對於案內一切證據，應綜合各方面情形
為整體之觀察，並賦予客觀之評價，其就對立事證所為之取捨，
必須分別予以說明，不能僅論列其中一面，而置他面於不顧，否
則，即有判決理由不備之違法。被告以行動電話寄發簡訊予告訴
人謂：「同歸於燼吧」、「要毀了妳，我隨時都可以」等語；其
為使告訴人歸於灰燼，進而備妥汽油一瓶，向告訴人之房間傾倒
，又將汽油瓶往告訴人胸部丟擲，並與告訴人發生拉扯後，被告
直往身上找尋打火機，告訴人情急用腳踢被告下體，被告說了一
聲：「幹！怎找不到打火機」，未為任何點火、引燃行為前，即
獨自離去等事實，業經被告坦承不諱，核與告訴人於第一審指證
情節相符，並有現場照片、扣案保特瓶（內含殘餘汽油）及照片
等可資佐證。則被告以行動電話寄發簡訊時，是否已有殺意？參
諸告訴人於第一審證稱：「（問：他是如何用汽油瓶丟你？）他
站起來了，距離我兩步距離，他把汽油瓶往我胸部前方丟，我閃
開」（見一審卷九十七年四月七日筆錄第十二頁）；與被告所供
：丟擲裝有汽油之保特瓶時，與告訴人間之距離僅有一人站立間
隔等情相符（見一審卷九十七年三月十日筆錄第二頁）。則被告
於近距離間，未避開人身、站立之方式丟擲，其是否具殺人故意
而噴濺汽油？其寄發簡訊後進而持汽油朝告訴人住宅倒入，並丟
擲內裝汽油之保特瓶致瓶內汽油噴濺告訴人，是否為殺人及放火
燒燬現供人使用之建築物而作準備，冀達「告訴人同歸於灰燼」
之目的？又被告於第一審初次羈押庭、偵查及在第一審準備程序
均供稱當時身上帶有打火機等語（見一審聲羈卷第六頁、偵查卷
第七五、一審卷第十一頁）；徵諸告訴人於第一審審理時證稱：
被告於兩人近距離拉扯時，即以大於正常音量之聲音表示找不到
打火機，且手在做翻找衣服口袋之動作，但並未找到即離去等語
（見一審卷第六四頁反面、第六五頁），核與上訴人前開供述相
符。雖被告客觀上未尋得打火機可以點火，實際亦無點火動作，
然被告主觀上認知「帶有打火機可為點火」，客觀上亦有「翻找
打火機」之動作，被告有否欲取出點火工具點火，以火力傳導使
告訴人住處燃燒之放火故意？均待究明。原判決未就卷內證據，
綜合各方面情形為整體之觀察，賦予客觀之評價，遽予採信被告
所辯其目的僅止於恐嚇，並無殺人或點火故意云云。非惟理由未
備，亦有查證未盡之違誤。以上或為檢察官上訴意旨所指摘，或
為本院得依職權調查之事項，應認有撤銷原判決發回更審之原因
。
據上論結，應依刑事訴訟法第三百九十七條、第四百零一條，判
決如主文。
中    華    民    國  九十九  年    七    月    八    日
                      最高法院刑事第八庭
                          審判長法官  洪  文  章
                                法官  王  居  財
                                法官  郭  毓  洲
                                法官  黃  梅  月
                                法官  邱  同  印
本件正本證明與原本無異
                                      書  記  官
中    華    民    國  九十九  年    七    月   十二   日
                                                      Ｑ

司法院資訊處製作；財團法人民間司法改革基金會備份。
